【裁判字號】    91,訴,236
【裁判日期】    920129
【裁判案由】    土地增值稅
【裁判全文】
臺北高等行政法院判決                              九十一年度訴字第二三六號
                              .
    原      告  甲○○
    被      告  臺北市稅捐稽徵處
    代  表  人  乙○○處長）.
    訴訟代理人  丙○○
右當事人間因土地增值稅事件，原告不服台北市政府中華民國九十年十一月十四日府
訴字第九○一六六三一九○一號訴願決定，提起行政訴訟，本院判決如左：
    主  文
原告之訴駁回。
訴訟費用由原告負擔。
    事  實
一、事實概要：原告於民國（下同）八十四年十一月二十日購買坐落台北市○○區○
    ○段二小段三地號土地一筆（下稱新購土地）（地上建物門牌為臺北市內湖區○
    ○○○街二一九巷二十號四樓），另於八十六年八月九日出售所有坐落同地號土
    地一筆（地上建物門牌為臺北市內湖區○○○○街二一九巷二十六號二樓），並
    於八十六年十月三日向被告所屬內湖分處申請依土地稅法第三十五條規定退還已
    納之土地增值稅，並經核准在案。嗣經該分處查得該先購買土地已於八十八年三
    月九日再行移轉與原告之配偶黃土蔚，乃於八十九年七月二十六日以北市稽內湖
    乙字第八九九○三二八二○○號書函（下稱被告內湖分處書函）追繳原退還原告
    之土地增值稅款新台幣（下同）二○二、三八四元。原告不服，申請復查，經被
    告以九十年七月二十六日北市稽法丙字第八九一○八五一九○○號復查決定駁回
    （下稱原處分）。原告仍不服，提起訴願，經台北市政府訴願決定駁回，遂提起
    本件行政訴訟。
二、兩造聲明：
  (一)原告聲明：
    1.訴願決定、原處分（含被告內湖分處書函）均撤銷。
    2.訴訟費用由被告負擔。
  (二)被告聲明：如主文所示。
三、兩造之爭點：
    原告於該新購土地完成移轉登記之日起，五年內以贈與為原因移轉登記所有權予
    配偶，是否亦應依土地稅法第三十七條之規定追繳原退還稅款？如為肯定，則原
    告之配偶再以贈與為原因移轉登記所有權予原告，是否免於遭追繳原退還稅款？
  (一)原告主張之理由：
    1.原告在贈與新購土地及其上房屋給配偶時，認為夫妻本是一體，財產在彼此之
      間移轉應是方便夫妻之間的財產管理，僅為登記名稱之轉移而已，這可由新修
      正之贈與稅法中，夫妻之間贈與時，並不記入贈與總額以及增值稅按原取得之
      現值計算，及土地稅法第二十八條之二之規定，即可看出其立法精神，均是基
      於夫妻實為共同體為前提。
    2.原告為贈與時，由於距退稅時間已久，且平日忙於工作，法令多而繁複，實難
      一一了解且時時謹記在心，且非土地稅法之專家，實已不記得五年內不得移轉
      之規定，而原告在申請贈與移轉登記時，文件經過市府各相關機構，尤其稅捐
      單位在核定契稅時，並未善盡告知提醒之責任，讓申辦之市○○道若進行此類
      移轉登記時，除了契稅及規費外，是否還有其他可能衍生的相關費用必須承擔
      ，讓民眾能於事先有所選擇，而不是在移轉後經過一、兩年才來函追繳大筆費
      用，陷原告於兩難之境界，原告並未出售房屋及土地，以平日之薪水小家庭實
      難承擔與接受。
    3.被告所稱「重購之土地自完成移轉登記之日起，五年內贈與移轉登記予其配偶
      ，如不依規定追繳原退還之土地增值稅款，則夫售地而妻購地或妻售地而夫購
      地此種原不適用退還土地贈值稅之情形，即可利用此一方式申請退還稅款後再
      行登記到夫或妻之名下，有取巧逃漏土地增值稅之虞。」顯見本法之精神乃在
      照顧小市民購屋之沉重負擔並避免有取巧逃漏稅之虞。而且在一般民眾之認知
      下，應該是將房地產出售移轉產權，才應追繳重購退回之土地增值稅。然而事
      實上原本土地房屋均為原告名下，多年來原告也只有以這筆房屋土地為自用住
      宅，夫妻及子女均設籍於此，而本次移轉原本之用意也在於夫妻間動產與不動
      產之重新管理分配，產權移轉後仍為原告之自用住宅，夫妻及所有子女仍設籍
      居住於該處，並未有所改變，也非分別售地購地以取巧逃漏土地贈值稅，亦非
      另行售出獲利，實不該與別有居心以取巧逃漏土地增值稅之狀況一視同仁，法
      律之訂定與執行也應兼顧情理，況且原告在收到來函追繳土地增值稅後，就覺
      得彼此有了疏忽和誤會，就立即辦理將產權移轉回原告（契稅編號︰八九四○
      八九），已實質上取消前次移轉之事實，目前本筆土地及房屋仍屬原告所有，
      一切狀況仍與原先並無兩樣，祈請能對繁複稅法不甚熟悉之守法小市民網開一
      面，撤銷該土地增值稅之補繳一案，給辛苦工作且奉公守法之小市民一次補救
      之機會。
  (二)被告主張之理由：
    1.按土地稅法第九條規定：「本法所稱自用住宅用地，指土地所有權人或其配偶
      ，直系親屬於該地辦竣戶籍登記，且無出租或供營業用之住宅用地。」同法第
      三十五條第一項第一款規定：「土地所有權人於出售土地或土地被徵收後，自
      完成移轉登記或領取補償地價之日起，二年內重購土地合於左列規定之一，其
      新購土地地價超過原出售土地地價或補償地價，扣除繳納土地增值稅後之餘額
      者，得向主管稽徵機關申請就其已納土地增值稅額內，退還其不足支付新購土
      地地價之數額：一、自用住宅用地出售或被徵收後，‧‧‧」同法第三十七條
      規定：「土地所有權人因重購土地退還土地增值稅者，其重購之土地，自完成
      移轉登記之日起，五年內再行移轉時，除就該次移轉之漲價總數額課徵土地增
      值稅外，並應追繳原退還稅款；‧‧‧」財政部八十七年三月十六日台財稅第
      八七一九三四七四六號函釋規定：「土地所有權人重購自用住宅用地，經依土
      地稅法第三十五條規定核准退還土地增值稅，嗣重購土地於五年內再行移轉，
      ‧‧‧有關土地稅法第三十七條所稱『再行移轉』，應指土地所有權人將重購
      之土地再移轉於他人『完成移轉登記』而言」。財政部九十年六月十八日台財
      稅字第○九○○四五三一○六號令規定：「‧‧‧土地所有權人因重購自用住
      宅用地，經核准依土地稅法第三十五條規定退還土地增值稅後，其重購之土地
      自完成移轉登記之日起，五年內贈與移轉登記予其配偶，‧‧‧依現行民法規
      定，其產權已由受贈配偶取得，係屬實質移轉，依土地稅法第三十七條規定，
      仍應追繳原退還稅款。」
    2.原告主張其忽略五年內不得移轉之規定，且誤認出售移轉產權獲利才應追繳重
      購退回之土地增值稅，夫妻之間移轉不屬於此範圍，又原告已將該新購土地之
      所有權重新自配偶處移轉回原告所有，原告、受贈人（即配偶）及所有子女均
      居住該處，應免予追繳土地增值稅等節，依上開說明，顯不足採。
    理  由
一、原告起訴主張：原告於八十四年十一月二十日買入系爭新購土地，於八十六年八
    月九日出售所有坐落同地號土地，經被告所屬內湖分處核准依土地稅法第三十五
    條規定退還已納之土地增值稅在案。原告為方便夫妻間之財產管理，乃於八十八
    年三月九日將先購之土地贈與移轉登記與配偶，嗣遭被告違法追繳原退還原告之
    土地增值稅款云云。
二、被告則以：原告購買自用住宅用地，復於二年內出售自有另筆土地，經依土地稅
    法第三十五條規定核准退還土地增值稅，嗣原告將先購之土地於五年內再行移轉
    ，依同法第三十七條規定，應追繳原退還稅款，不因移轉對象為配偶而不同等語
    置辯。
三、本件兩造不爭原告於八十四年日購買系爭新購土地，於八十六年間復出售另筆土
    地，被告內湖分處核准退還土地增值稅款二○二、三八四元，嗣原告於八十八年
    間將新購土地以贈與為原因移轉予配偶，並完成登記，原告之配偶現復以贈與為
    原因，登記移轉為原告所有之事實，並有土地建築改良物買賣所有權移轉契約書
    、土地增值稅繳款書、土地建築改良物贈與所有權移轉契約書、土地登記謄本等
    附於原處分卷可稽，堪信為真實。是本件之爭執，首在於原告於該新購土地完成
    移轉登記之日起，五年內以贈與為原因移轉登記所有權予配偶，是否亦應依土地
    稅法第三十七條之規定追繳原退還稅款？如為肯定，則原告之配偶再以贈與為原
    因移轉登記所有權予原告，是否免於遭追繳原退還稅款？
四、經查：
  (一)按「土地所有權人於出售土地或土地被徵收後，自完成移轉登記：：：起，二年
    內重購土地合於左列規定之一，其新購土地地價超過原出售土地地價：：：，扣
    除繳納土地增值稅後之餘額者，得向主管稽徵機關申請就其已納土地增值稅額內
    ，退還其不足支付新購土地地價之數額：一自用住宅用地出售：：：後，另行購
    買都市土地未超過三公畝部分或非都市土地未超過七公畝部分，仍作自用住宅用
    地者。」「前項規定土地所有權人於先購買土地後，自完成移轉登記之日起二年
    內，始行出售土地：：：者，準用之。」「土地所有權人因重購土地退還土地增
    值稅者，其重購之土地，自完成移轉登記之日起，五年內再行移轉時，除就該次
    移轉之漲價總數額課徵土地增值稅外，並應追繳原退還稅款：：：」土地稅法第
    三十五條第一項第一款、第二項、第三十七條分別定有明文。本件原告於八十八
    年三月九日將新購土地再行移轉，在新購土地完成移轉登記之日起之五年內，此
    為兩造所不爭，依前揭土地稅法第三十七條之文義，被告追繳原告原依土地稅法
    第三十五條退還之稅款，即屬有據。
  (二)另按土地稅法第二十八條之二固有「配偶相互贈與之土地，不課徵土地增值稅。
    但於再移轉第三人時，以該土地第一次贈與前之原規定地價或前次移轉現值為原
    地價，計算漲價總數額，課徵土地增值稅。」之明文，而此規定配合遺產及贈與
    稅法第二十條第一項第六款「配偶相互贈與之財產，不計入贈與總額。」之規定
    以觀，可得出配偶間相互贈與土地，不課徵土地增值稅，亦不課徵贈與稅之結論
    。然參酌無論行為時民法第一千零十七條第一項規定：「聯合財產中，夫或妻於
    結婚時所有之財產，及婚姻存續中取得之財產，為夫或妻之原有財產，各保有其
    所有權。」，或九十一年六月四日修正公布之現行民法同條文第一項前段：「夫
    或妻之財產分為婚前財產或婚後財產，由夫或妻各自所有。」，均在強調夫或妻
    財產所有權之獨立性以觀，夫或妻財產所有權之取得，悉係依民法物權編第七百
    五十八條以下之規定，僅在配偶間相互贈與時，不課徵贈與稅，其贈與之標的為
    土地時，亦不課徵土地增值稅而已。
  (三)查土地稅法第三十五條有關重購自用住宅用地退還原已繳納土地增值稅規定之立
    法意旨，係在於考量土地所有權人因住所遷移等實際需要，必須出售原有自用住
    宅用地，而另於他處購買自用住宅用地，為避免因課徵土地增值稅，降低其重購
    土地之能力，乃准就其已納土地增值稅額內，退還其不足支付新購土地地價之數
    額，故該條第一項及第二項均規定以同一土地所有權人賣出又買進或買進又賣出
    為要件，並於同法第三十七條規定五年間異其所有權人即追繳原退還稅款，用以
    確保該退稅之立法意旨。
  (四)職是，土地稅法第二十八條之二之規定，僅在規定配偶相互贈與之土地不課徵土
    地增值稅，與同法第三十五條及第三十七條所規定之重購土地退稅無涉，原告主
    張其以贈與為原因移轉登記所有權予配偶，不在土地稅法第三十七條應追繳原退
    還稅款之範圍內，尚無可採。
  (五)至原告主張其配偶現復將該新購土地以贈與為原因移轉所有權登記予原告，原告
    不必再遭追繳一節，亦無可採。蓋稅捐債權於法定課稅要件被滿足時即告發生，
    事實一旦發生，即無法溯及的使其不發生。因此，稅捐債權一旦發生，原則上是
    不容當事人任意加以變更，僅在課稅要件繫於法律行為或其法律效果，而該法律
    行為如已經溯及的失其效力，且當事人間為回復原狀之處理時，有依各別稅捐之
    性質加以考量之空間。查本件依原告之主張，其與配偶間之贈與契約，無論債權
    契約或物權契約均未溯及無效，原告之配偶以贈與為原因，移轉登記所有權予原
    告亦非前開所稱之回復原狀，自無予續究之必要。且原告贈與新購土地與其配偶
    ，被告並不知情，被告無告知是否應追繳土地增值稅之義務，併此敘明。
五、綜上所述，原告之主張均無可採，原處分依土地稅法第三十七條之規定追繳原退
    還稅款二○二、三八四元，其認事用法並無違誤，訴願決定，遞予維持，亦無不
    合，原告訴請撤銷訴願決定及原處分（含被告內湖分處書函）為無理由，應予駁
    回。
據上論結，本件原告之訴為無理由，爰依行政訴訟法第九十八條第三項前段，判決如
主文。
中    華    民    國    九十二      年      一        月    二十九      日
                 臺 北 高 等 行 政 法 院   第 一 庭
                                審 判 長 法  官  王  立  杰
                                         法  官  黃  本  仁
                                         法  官  王  碧  芳
右為正本係照原本做成。
如不服本判決，應於送達後二十日內，向本院提出上訴狀並表明上訴理由，如於本判
決宣示後送達前提起上訴者，應於判決送達後二十日內補提上訴理由書（須按他造人
數附繕本）。
中      華      民      國    九十二    年      一      月    二十九    日
                                          法院書記官 鄭聚恩


司法院資訊處製作；財團法人民間司法改革基金會備份。
